---
title: "Analisis Intervensi Pada ARIMA dengan Studi Kasus Pemodelan Saham Close Meta"
author: Kelompok 6
output:
  html_document:
    theme: yeti
    toc: true
    toc_float: true
  word_document: default
  pdf_document: default
editor_options: 
  markdown: 
    wrap: 72
---

# Packages yang digunakakan

```{r}
library(ggplot2)
library(tsibble)
library(tseries)
library(MASS)
library(forecast)
library(TSA)
library(TTR)
library(aTSA)
library(graphics)
```


## Penyiapan Data

```{r}
#Input data
meta = rio::import("https://raw.githubusercontent.com/mrnabilnaufal07/mpdw/main/KELOMPOK%206/saham_meta%20-%20Close.csv")

#Menghapus data Date dan Periode
meta.close <- meta$Close
View(meta)

#Mengubah tipe data menjadi time series
meta.ts<-ts(meta.close)
```


## Eksplorasi Data
### Plot Data Penuh
```{r}
plot.ts(meta.ts, xlab="waktu", ylab="Harga Close Saham Meta (USD)", main="Plot Harga Close Saham Meta (USD)")
```
Berdasarkan plot data deret waktu, terlihat bahwa data memiliki pola tren naik pada periode 1 hingga 190 an. Namun, memasuki periode 200 tren data mulai menurun Berdasarkan pola data, pembagian data latih dan data uji ditetapkan dengan proporsi 80%:20%.

### Plot Data Latih

```{r}
meta.train<-meta$Close[1:244]
train.ts<-ts(meta.train)
plot.ts(train.ts, lty=1, xlab="waktu", ylab="Harga Close Saham Meta (USD)", main="Plot Harga Close Saham Meta (USD)")
```

Berdasarkan plot data deret waktu pada data latih, terlihat bahwa data cenderung memiliki trend yang naik dan turun. Hal ini mengindikasikan bahwa data tidak stasioner dalam rataan.

### Plot Data Uji
```{r}
meta.test<-meta$Close[244:305]
test.ts<-ts(meta.test)
plot.ts(test.ts, lty=1, xlab="waktu", ylab="Harga Close Saham Meta (USD)", main="Plot Harga Close Saham Meta (USD)")
```
## Kestasioneran Dalam Ragam
### Plot Box-Cox

```{r}
index <- seq(1:244)
bc = boxcox(train.ts~index, lambda = seq(-3,1,by=0.01))

#Nilai Rounded Lambda
lambda <- bc$x[which.max(bc$y)]
lambda

#SK
bc$x[bc$y > max(bc$y) - 1/2 * qchisq(.95,1)]
```

Plot Boxcox menunjukkan nilai *rounded value* ($\lambda$) optimum sebesar **-0.78** dan pada selang kepercayaan 95% nilai memiliki batas bawah **-1.23** dan batas atas ** -0.33**. Selang tersebut tidak memuat nilai satu sehingga dapat dikatakan bahwa data yang digunakan tidak stasioner dalam ragam. 
Nilai lambda = -1 dipilih untuk melakukan transformasi,

### Penanganan Ketidakstasioneran dalam ragam (Lambda = 0)
```{r}
# transformasi dengan nilai lambda = -1
data_boxcox = 1/(train.ts)

par(mfrow=c(1,2))
plot.ts(train.ts, lty=1, xlab="waktu", ylab="death", main="Plot Death Train")
plot.ts(data_boxcox, lty=1, xlab="waktu", ylab="death", main="Plot Death Train (Transformasi)")
```

### Plot Box-Cox

```{r}
index2 <- seq(1:244)
bc2 = boxcox(data_boxcox~index, lambda = seq(0,2,by=0.01))

#Nilai Rounded Lambda
lambda2 <- bc2$x[which.max(bc2$y)]
lambda2

#SK
bc2$x[bc2$y > max(bc2$y) - 1/2 * qchisq(.95,1)]
```
Plot Boxcox memuat nilai satu sehingga dapat dikatakan bahwa data yang digunakan sudah stasioner dalam ragam.


## Kestasioneran Dalam Rataan

### Plot ACF

```{r}
acf(data_boxcox)
```

Berdasarkan plot ACF, terlihat bahwa plot ACF data menurun secara perlahan (*tails of slowly*). Hal ini juga menjadi indikasi bahwa data tidak stasioner dalam rataan

### Uji ADF

```{r}
tseries::adf.test(data_boxcox)
```

$H_0$ : Data tidak stasioner dalam rataan

$H_1$ : Data stasioner dalam rataan

Berdasarkan uji ADF tersebut, didapat *p-value* sebesar  0.9561 yang lebih besar dari taraf nyata 5% sehingga tak tolak $H_0$ dan menandakan bahwa data tidak stasioner dalam rataan. Hal ini sesuai dengan hasil eksplorasi menggunakan plot time series dan plot ACF, sehingga ketidakstasioneran model kedepannya harus ditangani


### Penanganan Ketidakstasioneran dalam rataan
```{r}
train.diff<-diff(data_boxcox,differences = 1) 
plot.ts(train.diff, lty=1, xlab="waktu", ylab="Data Difference 1 Saham Meta (USD)", main="Plot Harga Close Saham Meta (USD)")
```

Berdasarkan plot data deret waktu, terlihat bahwa data sudah stasioner dalam rataan ditandai dengan data bergerak pada nilai tengah tertentu (tidak terdapat trend ataupun musiman pada data)

#### Plot ACF

```{r}
acf(train.diff)
```

Berdasarkan plot tersebut, tidak terlihat adanya *cut off* pada lag 1. Artinya data sudah stasioner dalam rataan. Namun, akan dipastikan kembali dengan pengujian formal.

#### Uji ADF

```{r}
tseries::adf.test(train.diff)
```

$H_0$ : Data tidak stasioner dalam rataan

$H_1$ : Data stasioner dalam rataan

Berdasarkan uji ADF tersebut, didapat *p-value* sebesar 0.01 yang lebih kecil dari taraf nyata 5% sehingga tolak $H_0$ atau data stasioner dalam rataan. Dalam hal ini ketidakstasioneran data dalam rataan sudah berhasil ditangani dan dapat dilanjutkan ke pemodelan

## Identifikasi Model

### Plot ACF

```{r}
acf(train.diff)
```

Berdasarkan plot tersebut, terlihat bahwa plot ACF cenderung *cut off* pada lag 1. Jika PACF diasumsikan *tail off* maka model tentatif yang diperoleh adalah ARIMA(0,1,1)

### Plot PACF

```{r}
pacf(train.diff)
```

Berdasarkan plot tersebut, terlihat bahwa plot PACF cenderung *cuts off* pada lag ke 1, sehingga jika plot ACF dianggap *tails of*, maka model tentatifnya adalah ARIMA(1,1,0).

### Plot EACF
```{r}
eacf(train.diff)
```

Identifikasi model menggunakan plot EACF dilakukan dengan melihat ujung segitiga pada pola segitiga nol. Dalam hal ini model tentatif yang terbentuk adalah ARIMA(0,1,1), ARIMA(1,1,0), ARIMA(1,1,1), ARIMA(2,1,2)

## Pendugaan Parameter Model Tentatif

### ARIMA(0,1,1)

```{r}
model1.da=Arima(train.diff, order=c(0,1,1),method="ML")
summary(model1.da) #AIC=-3305.34    
lmtest::coeftest(model1.da) #seluruh parameter signifikan
```

### ARIMA(1,1,0)

```{r}
model2.da=Arima(train.diff, order=c(1,1,0),method="ML")
summary(model2.da) #AIC=-3221.46
lmtest::coeftest(model2.da) #seluruh parameter signifikan
```

### ARIMA(1,1,1)

```{r}
model3.da=Arima(train.diff, order=c(1,1,1),method="ML")
summary(model3.da) #AIC=-3305.72
lmtest::coeftest(model3.da) #ma 1 yang signifikan
```

### ARIMA(2,1,2)

```{r}
model4.da=Arima(train.diff, order=c(2,1,2),method="ML")
summary(model4.da) #AIC=-3303.9 
lmtest::coeftest(model4.da) #ar1 dan ar2 yang signifikan
```

### ARIMA(2,1,1)

```{r}
model5.da=Arima(train.diff, order=c(2,1,1),method="ML")
summary(model5.da) #AIC=-679.9
lmtest::coeftest(model5.da) #Hanya ar2 yang tidak signifikan
```


```{r}
knitr::kable(
  cbind(c("ARIMA (0,1,1)","ARIMA (1,1,0)","ARIMA (1,1,1)","ARIMA (2,1,2)"),
        c(model1.da$aic,model2.da$aic,model3.da$aic,model4.da$aic)),
  col.names=c("Model","AIC")
)
```

Berdasarkan pendugaan parameter di atas, model ARIMA(0,1,1) dengan  seluruh parameternya signifikan pada taraf 5% dengan AIC paling kecil. Oleh karena itu model ARIMA(0,1,1) dipilih untuk proses berikutnya

## Analisis Sisaan

Model terbaik hasil identifikasi kemudian dicek asumsi sisaannya. Sisaan model ARIMA harus memenuhi asumsi normalitas, kebebasan sisaan, dan kehomogenan ragam. Diagnostik model dilakukan secara eksplorasi dan uji formal.

### Eksplorasi Sisaan

```{r}
#Eksplorasi 
sisaan.da <- model1.da$residuals 
par(mfrow=c(2,2)) 
qqnorm(sisaan.da) 
qqline(sisaan.da, col = "blue", lwd = 2) 
plot(c(1:length(sisaan.da)),sisaan.da) 
acf(sisaan.da) 
pacf(sisaan.da) 
par(mfrow = c(1,1))
```

Berdasarkan plot kuantil-kuantil normal, secara eksplorasi ditunjukkan sisaan tidak menyebar normal ditandai dengan titik titik yang cenderung tidak mengikuti garis $45^{\circ}$. Kemudian dapat dilihat juga lebar pita sisaan yang cenderung tidak sama menandakan bahwa sisaan memiliki ragam yang tidak homogen. Plot ACF dan PACF sisaan ARIMA(1,1,1) juga ada yang signifikan pada 20 lag awal yang menandakan tidak saling bebas. Kondisi ini akan diuji lebih lanjut dengan uji formal.

### Uji Formal

```{r}
#1) Sisaan Menyebar Normal 
tseries::jarque.bera.test(sisaan.da);  #tak tolak H0 > sisaan menyebar normal
nortest::ad.test(sisaan.da)
```

Selain dengan eksplorasi, asumsi tersebut dapat diuji menggunakan uji formal. Pada tahapan ini uji formal yang digunakan untuk normalitas adalah uji Jarque Bera . Hipotesis pada uji Jarque Bera adalah sebagai berikut.

$H_0$ : Sisaan menyebar normal

$H_1$ : Sisaan tidak menyebar normal

Berdasarkan uji Jarque-Bera tersebut, didapat *p-value* sebesar  2.2e-16 yang kurang dari taraf nyata 5% sehingga tolak $H_0$ dan menandakan bahwa sisaan tidak menyebar normal. Hal ini sesuai dengan hasil eksplorasi menggunakan plot kuantil-kuantil normal.

```{r}
#2) Sisaan saling bebas/tidak ada autokorelasi 
Box.test(sisaan.da, type = "Ljung")  #tak tolak H0 > sisaan saling bebas
```

Selanjutnya akan dilakukan uji formal untuk kebebasan sisaan menggunakan uji Ljung-Box. Hipotesis yang digunakan adalah sebagai berikut.

$H_0$ : Sisaan saling bebas

$H_1$ : Sisaan tidak tidak saling bebas

Berdasarkan uji Ljung-Box tersebut, didapat *p-value* sebesar 0.1307 yang lebih besar dari taraf nyata 5% sehingga tak tolak $H_0$ dan menandakan bahwa sisaan saling bebas. Hal ini tidak sesuai dengan hasil eksplorasi.

```{r}
#3) Sisaan homogen 
Box.test((sisaan.da)^2, type = "Ljung")  #tak tolak H0 > sisaan homogen
```

Hipotesis yang digunakan untuk uji kehomogenan ragam adalah sebagai berikut.

$H_0$ : Ragam sisaan homogen

$H_1$ : Ragam sisaan tidak homogen

Berdasarkan uji Ljung-Box terhadap sisaan kuadrat tersebut, didapat *p-value* sebesar  0.2069 yang lebih dari taraf nyata 5% sehingga tak tolak $H_0$ dan menandakan bahwa ragam sisaan homogen.

```{r}
#4) Nilai tengah sisaan sama dengan nol 
t.test(sisaan.da, mu = 0, conf.level = 0.95)  #tak tolak h0 > nilai tengah sisaan sama dengan 0
```

Terakhir, dengan uji-t, akan dicek apakah nilai tengah sisaan sama dengan nol. Hipotesis yang diujikan sebagai berikut.

$H_0$ : nilai tengah sisaan sama dengan 0

$H_1$ : nilai tengah sisaan tidak sama dengan 0

Berdasarkan uji-ttersebut, didapat *p-value* sebesar 0.9189 yang lebih besar dari taraf nyata 5% sehingga tak tolak $H_0$ dan menandakan bahwa nilai tengah sisaan sama dengan nol. Hal ini sama dengan hasil eksplorasi.


## Overfitting
Tahapan selanjutnya adalah *overfitting* dilakukan dengan menaikkan orde AR(p) dan MA(q) dari model ARIMA(1,1,1) untuk melihat apakah terdapat model lain yang lebih baik dari model saat ini. Kandidat model *overfitting* adalah ARIMA(0,1,2) dan ARIMA(1,1,1).

### Model ARIMA(0,1,2)
```{r}
model.overfit1=Arima(train.diff, order=c(0,1,2),method="ML")
summary(model.overfit1) #-3305.38   
lmtest::coeftest(model.overfit1) #ma2 tidak signifikan
```

### Model ARIMA(1,1,1)
```{r}
model.overfit2=Arima(train.diff, order=c(1,1,1),method="ML")
summary(model.overfit2) #-3305.72 
lmtest::coeftest(model.overfit2) #ar1 tidak signifikan

#model yang dipilih adalah model overfitting, yaitu ARIMA(1,1,1)
```

## Peramalan

Peramalan dilakukan menggunakan fungsi `forecast()` . Contoh peramalan berikut ini dilakukan untuk 56 periode ke depan.

```{r}
#---FORECAST---#
ramalan.da <- forecast::forecast(model1.da, h = 62) 
ramalan.da
data.ramalan.da <- ramalan.da$mean
plot(ramalan.da, xlab="Periode (Tahun)", col = "blue", lwd=1.5)
```

Berdasarkan hasil plot ramalan di atas, dapat dilihat bahwa ramalan ARIMA(1,1,1) cenderung stabil hingga akhir periode. Selanjutnya, dapat dicari nilai akurasi antara hasil ramalan dengan data uji sebagai berikut.

```{r}
pt_1 <- (1/(data_boxcox[length(data_boxcox)])) #nilai akhir data latih
hasil.forc.Diff <- data.ramalan.da
hasil <- diffinv(hasil.forc.Diff, differences = 1) + pt_1

#has.1 sama hasilnta dengan: cumsum(c(pt_1,hasil.forc.Diff))
ts.plot(train.ts,hasil, ylab="Jumlah kematian",
        xlab = "Periode (Minggu)",
        col = "blue", lwd=1.5)
```

```{r}
perbandingan.da<-matrix(data=c(head(test.ts, n=62), hasil[-1]),
                     nrow = 62, ncol = 2)
colnames(perbandingan.da)<-c("Aktual","Hasil Forecast")
perbandingan.da
accuracy(ts(hasil[-1]), head(test.ts, n=62))
```
Diperoleh nilai MAPE sebesar 32.52256%. Nilai ini sangat tinggi dan menunjukkan kalau model tidak layak untuk digunakan.

# Analisis Intervensi pada Model ARIMA
## Membagi Data
```{r}
#==========MEMBAGI DATA INTERVENSI DAN SEBELUM INTERVENSI
data_sblm_intervensi<-ts(meta.train[1:209])
data_stlh_intervensi<-ts(meta.train[210:244])
```

## Kestasioneran Dalam Ragam
### Plot Box-Cox

```{r}
index.intervensi <- seq(1:209)
bc.intervensi = boxcox(data_sblm_intervensi~index.intervensi, lambda = seq(-3,1,by=0.01))

#Nilai Rounded Lambda
lambda.intervensi <- bc.intervensi$x[which.max(bc.intervensi$y)]
lambda.intervensi

#SK
bc.intervensi$x[bc.intervensi$y > max(bc.intervensi$y) - 1/2 * qchisq(.95,1)]
```

Plot Boxcox menunjukkan nilai *rounded value* ($\lambda$) optimum sebesar **-0.03** dan pada selang kepercayaan 95% nilai memiliki batas bawah **-0.39** dan batas atas ** 0.33**. Selang tersebut tidak memuat nilai satu sehingga dapat dikatakan bahwa data yang digunakan tidak stasioner dalam ragam. 
Nilai lambda = 0 dipilih untuk melakukan transformasi,

### Penanganan Ketidakstasioneran dalam ragam (Lambda = 0)
```{r}
# transformasi dengan nilai lambda = 0
data_boxcox_intervensi = log(data_sblm_intervensi)

par(mfrow=c(1,2))
plot.ts(data_sblm_intervensi, lty=1, xlab="waktu", ylab="death", main="Plot Death Train")
plot.ts(data_boxcox_intervensi, lty=1, xlab="waktu", ylab="death", main="Plot Death Train (Transformasi)")
```

### Plot Box-Cox

```{r}
index2.intervensi <- seq(1:209)
bc2.intervensi = boxcox(data_boxcox_intervensi~index2.intervensi, lambda = seq(-2,3,by=0.01))

#Nilai Rounded Lambda
lambda2.intervensi <- bc2.intervensi$x[which.max(bc2.intervensi$y)]
lambda2.intervensi

#SK
bc2.intervensi$x[bc2$y > max(bc2.intervensi$y) - 1/2 * qchisq(.95,1)]
```
Plot Boxcox memuat nilai satu sehingga dapat dikatakan bahwa data yang digunakan sudah stasioner dalam ragam.


## Kestasioneran Dalam Rataan

### Plot ACF

```{r}
acf(data_boxcox_intervensi)
```

Berdasarkan plot ACF, terlihat bahwa plot ACF data menurun secara perlahan (*tails of slowly*). Hal ini juga menjadi indikasi bahwa data tidak stasioner dalam rataan

### Uji ADF

```{r}
tseries::adf.test(data_boxcox_intervensi)
```

$H_0$ : Data tidak stasioner dalam rataan

$H_1$ : Data stasioner dalam rataan

Berdasarkan uji ADF tersebut, didapat *p-value* sebesar  0.2227 yang lebih besar dari taraf nyata 5% sehingga tak tolak $H_0$ dan menandakan bahwa data tidak stasioner dalam rataan. Hal ini sesuai dengan hasil eksplorasi menggunakan plot time series dan plot ACF, sehingga ketidakstasioneran model kedepannya harus ditangani


### Penanganan Ketidakstasioneran dalam rataan
```{r}
train.diff.intervensi<-diff(data_boxcox_intervensi,differences = 1) 
plot.ts(train.diff.intervensi, lty=1, xlab="waktu", ylab="Data Difference 1 Saham Meta (USD)", main="Plot Harga Close Saham Meta (USD)")
```

Berdasarkan plot data deret waktu, terlihat bahwa data sudah stasioner dalam rataan ditandai dengan data bergerak pada nilai tengah tertentu (tidak terdapat trend ataupun musiman pada data)

#### Plot ACF

```{r}
acf(train.diff.intervensi)
```

Berdasarkan plot tersebut, tidak terlihat adanya *cut off* pada lag 1. Artinya data sudah stasioner dalam rataan. Namun, akan dipastikan kembali dengan pengujian formal.

#### Uji ADF

```{r}
tseries::adf.test(train.diff.intervensi)
```

$H_0$ : Data tidak stasioner dalam rataan

$H_1$ : Data stasioner dalam rataan

Berdasarkan uji ADF tersebut, didapat *p-value* sebesar 0.01 yang lebih kecil dari taraf nyata 5% sehingga tolak $H_0$ atau data stasioner dalam rataan. Dalam hal ini ketidakstasioneran data dalam rataan sudah berhasil ditangani dan dapat dilanjutkan ke pemodelan

## Identifikasi Model

### Plot ACF

```{r}
acf(train.diff.intervensi)
```

Berdasarkan plot tersebut, terlihat bahwa plot ACF cenderung *cut off* pada lag 1. Jika PACF diasumsikan *tail off* maka model tentatif yang diperoleh adalah ARIMA(0,1,1)

### Plot PACF

```{r}
pacf(train.diff.intervensi)
```

Berdasarkan plot tersebut, terlihat bahwa plot PACF cenderung *cuts off* pada lag ke 1, sehingga jika plot ACF dianggap *tails of*, maka model tentatifnya adalah ARIMA(1,1,0).

### Plot EACF
```{r}
eacf(train.diff.intervensi)
```

Identifikasi model menggunakan plot EACF dilakukan dengan melihat ujung segitiga pada pola segitiga nol. Dalam hal ini model tentatif yang terbentuk adalah ARIMA(0,1,1), ARIMA(1,1,0), ARIMA(1,1,1), ARIMA(2,1,2), ARIMA(3,13)

## Pendugaan Parameter Model Tentatif

### ARIMA(0,1,1)

```{r}
model1.da.intv=Arima(train.diff.intervensi, order=c(0,1,1),method="ML")
summary(model1.da.intv) #AIC=-675.82    
lmtest::coeftest(model1.da.intv) #seluruh parameter signifikan
```

### ARIMA(1,1,0)

```{r}
model2.da.intv=Arima(train.diff.intervensi, order=c(1,1,0),method="ML")
summary(model2.da.intv) #AIC=-596.57
lmtest::coeftest(model2.da.intv) #seluruh parameter signifikan
```

### ARIMA(1,1,1)

```{r}
model3.da.intv=Arima(train.diff.intervensi, order=c(1,1,1),method="ML")
summary(model3.da.intv) #AIC=-677.43
lmtest::coeftest(model3.da.intv) #ar1 tidak signifikan pada taraf 5%
```

### ARIMA(2,1,2)

```{r}
model4.da.intv=Arima(train.diff.intervensi, order=c(2,1,2),method="ML")
summary(model4.da.intv) #AIC=-673.6 
lmtest::coeftest(model4.da.intv) #ar1 dan ar2 yang signifikan
```

### ARIMA(3,1,3)

```{r}
model5.da.intv=Arima(train.diff.intervensi, order=c(3,1,3),method="ML")
summary(model5.da.intv) #AIC=-670.24
lmtest::coeftest(model5.da.intv) #Hanya ar2 yang tidak signifikan
```


```{r}
knitr::kable(
  cbind(c("ARIMA (0,1,1)","ARIMA (1,1,0)","ARIMA (1,1,1)","ARIMA (2,1,2)","ARIMA(3,1,3)"),
        c(model1.da.intv$aic,model2.da.intv$aic,model3.da.intv$aic,model4.da.intv$aic, model5.da.intv$aic)),
  col.names=c("Model","AIC")
)
```

Berdasarkan pendugaan parameter di atas, model ARIMA(1,1,1) dengan  seluruh parameternya signifikan pada taraf 5% dengan AIC paling kecil. Oleh karena itu model ARIMA(1,1,1) dipilih untuk proses berikutnya

## Analisis Sisaan

Model terbaik hasil identifikasi kemudian dicek asumsi sisaannya. Sisaan model ARIMA harus memenuhi asumsi normalitas, kebebasan sisaan, dan kehomogenan ragam. Diagnostik model dilakukan secara eksplorasi dan uji formal.

### Eksplorasi Sisaan

```{r}
#Eksplorasi 
sisaan.da.intv <- model3.da.intv$residuals 
par(mfrow=c(2,2)) 
qqnorm(sisaan.da.intv) 
qqline(sisaan.da.intv, col = "blue", lwd = 2) 
plot(c(1:length(sisaan.da.intv)),sisaan.da.intv) 
acf(sisaan.da.intv) 
pacf(sisaan.da.intv) 
par(mfrow = c(1,1))
```

Berdasarkan plot kuantil-kuantil normal, secara eksplorasi ditunjukkan sisaan tidak menyebar normal ditandai dengan titik titik yang cenderung tidak mengikuti garis $45^{\circ}$. Kemudian dapat dilihat juga lebar pita sisaan yang cenderung tidak sama menandakan bahwa sisaan memiliki ragam yang tidak homogen. Plot ACF dan PACF sisaan ARIMA(1,1,1) juga ada yang signifikan pada 20 lag awal yang menandakan tidak saling bebas. Kondisi ini akan diuji lebih lanjut dengan uji formal.

### Uji Formal

```{r}
#1) Sisaan Menyebar Normal 
tseries::jarque.bera.test(sisaan.da.intv);  #tak tolak H0 > sisaan menyebar normal
nortest::ad.test(sisaan.da.intv)
```

Selain dengan eksplorasi, asumsi tersebut dapat diuji menggunakan uji formal. Pada tahapan ini uji formal yang digunakan untuk normalitas adalah uji Jarque Bera . Hipotesis pada uji Jarque Bera adalah sebagai berikut.

$H_0$ : Sisaan menyebar normal

$H_1$ : Sisaan tidak menyebar normal

Berdasarkan uji Jarque-Bera tersebut, didapat *p-value* sebesar  3.59e-07 yang kurang dari taraf nyata 5% sehingga tolak $H_0$ dan menandakan bahwa sisaan tidak menyebar normal. Hal ini sesuai dengan hasil eksplorasi menggunakan plot kuantil-kuantil normal.

```{r}
#2) Sisaan saling bebas/tidak ada autokorelasi 
Box.test(sisaan.da.intv, type = "Ljung")  #tak tolak H0 > sisaan saling bebas
```

Selanjutnya akan dilakukan uji formal untuk kebebasan sisaan menggunakan uji Ljung-Box. Hipotesis yang digunakan adalah sebagai berikut.

$H_0$ : Sisaan saling bebas

$H_1$ : Sisaan tidak tidak saling bebas

Berdasarkan uji Ljung-Box tersebut, didapat *p-value* sebesar 0.9908 yang lebih besar dari taraf nyata 5% sehingga tak tolak $H_0$ dan menandakan bahwa sisaan saling bebas. Hal ini tidak sesuai dengan hasil eksplorasi.

```{r}
#3) Sisaan homogen 
Box.test((sisaan.da.intv)^2, type = "Ljung")  #tak tolak H0 > sisaan homogen
```

Hipotesis yang digunakan untuk uji kehomogenan ragam adalah sebagai berikut.

$H_0$ : Ragam sisaan homogen

$H_1$ : Ragam sisaan tidak homogen

Berdasarkan uji Ljung-Box terhadap sisaan kuadrat tersebut, didapat *p-value* sebesar  0.7467 yang lebih dari taraf nyata 5% sehingga tak tolak $H_0$ dan menandakan bahwa ragam sisaan homogen.

```{r}
#4) Nilai tengah sisaan sama dengan nol 
t.test(sisaan.da.intv, mu = 0, conf.level = 0.95)  #tak tolak h0 > nilai tengah sisaan sama dengan 0
```

Terakhir, dengan uji-t, akan dicek apakah nilai tengah sisaan sama dengan nol. Hipotesis yang diujikan sebagai berikut.

$H_0$ : nilai tengah sisaan sama dengan 0

$H_1$ : nilai tengah sisaan tidak sama dengan 0

Berdasarkan uji-ttersebut, didapat *p-value* sebesar 0.2957 yang lebih besar dari taraf nyata 5% sehingga tak tolak $H_0$ dan menandakan bahwa nilai tengah sisaan sama dengan nol. Hal ini sama dengan hasil eksplorasi.


## Overfitting
Tahapan selanjutnya adalah *overfitting* dilakukan dengan menaikkan orde AR(p) dan MA(q) dari model ARIMA(1,1,1) untuk melihat apakah terdapat model lain yang lebih baik dari model saat ini. Kandidat model *overfitting* adalah ARIMA(1,1,2) dan ARIMA(2,1,1).

### Model ARIMA(1,1,2)
```{r}
model.overfit1.intv=Arima(train.diff.intervensi, order=c(1,1,2),method="ML")
summary(model.overfit1.intv) #-675.6   
lmtest::coeftest(model.overfit1.intv) #tidak ada yang signifikan
```

### Model ARIMA(2,1,1)
```{r}
model.overfit2.intv=Arima(train.diff.intervensi, order=c(2,1,1),method="ML")
summary(model.overfit2.intv) #-675.7 
lmtest::coeftest(model.overfit2.intv) #ar2 tidak signifikan

#model yang dipilih adalah model awal, yaitu ARIMA(1,1,1)
```

## Peramalan

Peramalan dilakukan menggunakan fungsi `forecast()` . Contoh peramalan berikut ini dilakukan untuk 56 periode ke depan.

```{r}
#---FORECAST---#
ramalan.da.intv <- forecast::forecast(model3.da.intv, h = 35) 
ramalan.da.intv
data.ramalan.da.intv <- ramalan.da.intv$mean
plot(ramalan.da.intv, xlab="Periode (Tahun)", col = "blue", lwd=1.5)
```

Berdasarkan hasil plot ramalan di atas, dapat dilihat bahwa ramalan ARIMA(1,1,1) cenderung stabil hingga akhir periode. Selanjutnya, dapat dicari nilai akurasi antara hasil ramalan dengan data uji sebagai berikut.

```{r}
pt_1_intv <- (exp(data_boxcox_intervensi[length(data_boxcox_intervensi)])) #nilai akhir data latih
hasil.forc.Diff.intv <- data.ramalan.da.intv
hasil.intv <- diffinv(hasil.forc.Diff.intv, differences = 1) + pt_1_intv

#has.1 sama hasilnta dengan: cumsum(c(pt_1,hasil.forc.Diff))
ts.plot(data_sblm_intervensi,hasil.intv, ylab="Jumlah kematian",
        xlab = "Periode (Minggu)",
        col = "blue", lwd=1.5)
```

```{r}
perbandingan.da.intv<-matrix(data=c(head(data_sblm_intervensi, n=35), hasil.intv[-1]),
                     nrow = 35, ncol = 2)
colnames(perbandingan.da.intv)<-c("Aktual","Hasil Forecast")
perbandingan.da.intv
accuracy(ts(hasil.intv[-1]), head(data_sblm_intervensi, n=35))
```

## Identifikasi Orde Interensi
```{r}
#========IDENTIFIKASI ORDE INTERVENSI
deteksi_outlier<-tsoutliers::tso(ts(meta.train), types =c("AO","LS","TC"), maxit.iloop = 10, tsmethod ="arima")
plot(deteksi_outlier)
```


```{r}
 ## Analisis Intervensi ##
model_terbaik = model3.da.intv

par(mfrow=c(1,1))
forecast_int<-predict(model_terbaik,n.ahead=35)
forecast_int<-forecast_int$pred
forecast_int<-ts(forecast_int)
forecast_int
error_idintv<-rep(0,244)
error_idintv[1:209]<-model_terbaik$residuals
resi<-(data_stlh_intervensi)-(forecast_int)
error_idintv[210:244]<-resi
error_idintv<-ts(error_idintv)
ts.plot(error_idintv, type="h", xlab="waktu ", ylab="residual", xaxt="n")
```






















Model ARIMAX
```{r}
X1 = data_intervensi
y = meta.close
reg = lm(y~X1)
summary(reg)
```

Diagnostik sisaan
```{r}
sisaanx <- reg$residuals
plot(sisaanx, type="o",ylab="Sisaan", xlab="Order")
abline(h=0,col="red")
```

```{r}
Box.test(sisaanx)
```

```{r}
pacf(sisaanx)
```

```{r}
adf.test(sisaanx)
```
Diferencing
```{r}
sisaan.diff <- diff(sisaanx, differences = 1)
adf.test(sisaan.diff)
```

```{r}
eacf(sisaan.diff)
```
ARIMAX(0,1,1)
ARIMAX(0,1,2)
ARIMAX(1,1,1)
ARIMAX(1,1,2)
ARIMAX(2,1,2)

```{r}

data_intervensi.train = meta$Intervensi[1:244]

modelx1 <- Arima(data_boxcox, order = c(0,1,1), xreg = cbind(data_intervensi.train), method = "ML")
modelx2 <- Arima(data_boxcox, order = c(0,1,2), xreg = cbind(data_intervensi.train), method = "ML")
modelx3 <- Arima(data_boxcox, order = c(1,1,1), xreg = cbind(data_intervensi.train), method = "ML")
modelx4 <- Arima(data_boxcox, order = c(1,1,2), xreg = cbind(data_intervensi.train), method = "ML")
modelx5 <- Arima(data_boxcox, order = c(2,1,2), xreg = cbind(data_intervensi.train), method = "ML")
```


```{r}
#AIC ARIMA dan Signifikansi Parameter
modelaccuracyX<-data.frame(
  "Model"=c("ARIMAX(0,1,1)","ARIMAX(0,1,2)", "ARIMAX(1,1,1)", "ARIMAX(1,1,2)", "ARIMAX(2,1,2)"),
  "AIC"=c(modelx1$aic,modelx2$aic,modelx3$aic,modelx4$aic,modelx5$aic),
  "BIC"=c(modelx1$bic,modelx2$bic,modelx3$bic,modelx4$bic,modelx5$bic))

modelaccuracyX
```
ARIMAX(0,1,1)

Model yang dipilih ARIMAX(0,1,1)

Overfitting ARIMAX(0,1,3) dan ARIMAX(1,1,2)
```{r}
model.arimax.overfit1 <- Arima(data_boxcox, order = c(0,1,3), xreg = cbind(data_intervensi.train), method = "ML")
model.arimax.overfit2 <- Arima(data_boxcox, order = c(1,1,2), xreg = cbind(data_intervensi.train), method = "ML")

summary(model.arimax.overfit1);
summary(model.arimax.overfit2)
```




Diagnostik Model
```{r}
sisaan.arimax <- modelx1$residuals
```

```{r}
#white nose
Box.test(sisaan.arimax, lag = 12)
```


## Peramalan

Peramalan dilakukan menggunakan fungsi `forecast()` . Contoh peramalan berikut ini dilakukan untuk 56 periode ke depan.

```{r}
#---FORECAST---#
data_intervensi.test = meta$Close[250]
ramalan.arimax <- forecast::forecast(modelx1, h = 47, xreg = data_intervensi.test) 
ramalan.arimax
data.ramalan.arimax <- ramalan.arimax$mean
plot(ramalan.arimax, xlab="Periode (Tahun)", col = "blue", lwd=1.5)
```

Berdasarkan hasil plot ramalan di atas, dapat dilihat bahwa ramalan ARIMA(1,1,1) cenderung stabil hingga akhir periode. Selanjutnya, dapat dicari nilai akurasi antara hasil ramalan dengan data uji sebagai berikut.

```{r}
pt_1_arimax <- 1/(data_boxcox[length(data_boxcox)]) #nilai akhir data latih
hasil.forc.Diff.arimax <- data.ramalan.arimax
hasil.arimax <- diffinv(hasil.forc.Diff.arimax, differences = 1) + pt_1_arimax

#has.1 sama hasilnta dengan: cumsum(c(pt_1,hasil.forc.Diff))
ts.plot(train.ts,hasil.arimax, ylab="Jumlah kematian",
        xlab = "Periode (Minggu)",
        col = "blue", lwd=1.5)
```

```{r}
perbandingan.da<-matrix(data=c(head(test.ts, n=47), hasil[-1]),
                     nrow = 47, ncol = 2)
colnames(perbandingan.da)<-c("Aktual","Hasil Forecast")
perbandingan.da
accuracy(ts(hasil.arimax[-1]), head(test.ts, n=47))
```










































## Analisis Intervensi

### Penentuan Ordo Intevensi
```{r}
deteksi_outlier<-tsoutliers::tso(meta.ts, types =c("AO","LS","TC"), maxit.iloop = 200, tsmethod ="arima")
plot(deteksi_outlier)
```
Dari plot tersebut menunjukkan adanya efek step,dan juga ramp. 
## ARIMAX
```{r}
library(readxl)
meta.arimax = read_excel("C:/Users/mrnab/OneDrive/Documents/Semester 5/Metode Peramalan Deret Wakti/saham_meta.xlsx", sheet="Close")
meta.arimax

data_skandal <- meta.arimax$Skandal
data_skandal.ts <- ts(meta.arimax$Skandal)

```

##Splitting Data
```{r}
dataskandal.train <- ts(data_skandal[1:193])
dataskandal.test <- ts(data_skandal[194:249])
dataskandal.train
```

```{r}
cor(meta.arimax$Close,data_skandal)
```
```{r}
X1 <- data_skandal
y <- meta.arimax$Close
reg <- lm(y~X1)
summary(reg)
```
```{r}
sisaanx <- reg$residuals
plot(sisaanx, type="o",ylab="Sisaan", xlab="Order")
abline(h=0,col="red")
```

```{r}
Box.test(sisaanx)
```
```{r}
acf(sisaanx)
```

```{r}
adf.test(sisaanx)
```
```{r}
#Differencing
sisaan.diff <- diff(sisaanx, differences = 1)
adf.test(sisaan.diff)
```
```{r}
acf(sisaan.diff, lag.max = 48)
```
Cut of lag 1

```{r}
pacf(sisaan.diff, lag.max = 48)
```
Cut of lag 1

```{r}
eacf(sisaan.diff)
```
ARIMAX(0,1,1)
ARIMAX(0,1,2)
ARIMAX(1,1,3)
ARIMAX(1,1,2)
ARIMAX(2,1,1)
ARIMAX(2,1,2)

```{r}
modelx1 <- Arima(meta.train, order = c(0,1,1), xreg = cbind(dataskandal.train), method = "ML")
modelx2 <- Arima(meta.train, order = c(0,1,2), xreg = cbind(dataskandal.train), method = "ML")
modelx3 <- Arima(meta.train, order = c(1,1,2), xreg = cbind(dataskandal.train), method = "ML")
modelx4 <- Arima(meta.train, order = c(1,1,3), xreg = cbind(dataskandal.train), method = "ML")
modelx5 <- Arima(meta.train, order = c(2,1,1), xreg = cbind(dataskandal.train), method = "ML")
modelx6 <- Arima(meta.train, order = c(2,1,2), xreg = cbind(dataskandal.train), method = "ML")
```


ARIMA INTERVENSI
```{r}
# Load data
quet <- rio::import("https://raw.githubusercontent.com/mrnabilnaufal07/mpdw/main/KELOMPOK%206/Data%20MPDW%20Kelompok%206.csv")

# Convert data to time series object
quet.ts <- ts(quet$Close, frequency=52, start=c(2018, 1))

quet.ts = quet.ts[1:249]
# Plot data to visualize time series
plot.ts(quet.ts, col = "blue", xlab = "Year", ylab = "Nilai Close Saham")
# Add vertical line indicating date of intervention (January 1, 2014)
abline(v=212, col = "red", lty = "dashed", lwd=1)
```

```{r}
library(xts)
# Create variable representing step change and view
step <- as.numeric(as.Date(time(quet.ts)) >= "2022-01-10")
step
```


```{r}
ramp <- c(rep(0, 211), seq(3, 38, 1))
ramp 
```


```{r}
eacf(quet.ts)
```

